【裁判字號】    97,易,2001
【裁判日期】    970825
【裁判案由】    詐欺
【裁判全文】
臺灣臺北地方法院刑事判決              97年度易字第2001號
公  訴  人  臺灣臺北地方法院檢察署檢察官
被      告  乙○○
上列被告因詐欺案件，經檢察官提起公訴（97年度偵字第7346號）
，本院判決如下：
    主  文
乙○○幫助意圖為自己不法之所有，以詐術使人將本人之物交付
，處有期徒刑伍月，如易科罰金，以新臺幣貳仟元折算壹日。
    事  實
一、乙○○明知社會上詐騙案件層出不窮，且申辦金融帳戶使用
    乃輕而易舉之事，無正當理由徵求他人提供金融帳戶者，極
    易利用該等帳戶為與財產有關之犯罪工具，其可預見將自己
    之銀行帳戶存摺、金融卡及密碼提供他人使用，恐遭利用作
    為人頭帳戶，作為不法分子向他人詐騙時匯款之用。詎其基
    於幫助他人詐欺取財之未必故意，於民國96年12月初某日間
    ，在不詳地點，將其所有之在萬泰商業銀行城東分行（下稱
    萬泰銀行城東分行）開戶、帳號第00000000000000號帳戶之
    存摺、提款卡交與某不詳成年男子。而該不明成年男子在取
    得乙○○前開萬泰銀行城東分行存摺等物後，即基於意圖為
    自己不法所有之犯意，於96年12月6日13時10分許，以電話
    向位於新竹市○○路52號皇家眼鏡行之負責人甲○○佯稱：
    其係上游供應商（清眼堂）之蔡姓老闆，因人不在國內，有
    一筆款項極需使用，所以商請先匯入一筆新台幣20萬元之款
    項過去云云，因甲○○確實尚有積欠清眼堂蔡姓老闆一筆
    120萬元之應付貨款，故不疑有他，而陷於錯誤，遂依指示
    ，於同日15時許即至新竹市合作金庫經國分行匯款新臺幣（
    下同）20萬元至乙○○上開萬泰銀行城東分行帳戶內，匯款
    後旋即遭該不明成年男子提領一空。俟甲○○於96年12月17
    日親自向清眼堂蔡姓老闆查證此事始覺受騙，再報警循線查
    知上情。
二、案經甲○○訴由臺北市政府警察局中山分局報告臺灣臺北地
    方法院檢察署檢察官偵查起訴。
    理  由
一、本件認定事實所引用之本件卷內所有人證、文書證據暨物證
    ，並無證據證明係公務員違背法定程序所取得，被告於本院
    審理時迄至言詞辯論終結時止，亦均未提出異議，故均得引
    為本案證據，合先說明。
二、訊據被告乙○○對其所有上開銀行帳戶遭他人使用致甲○○
    匯款20萬元受詐騙之事實，固不爭執，惟矢口否認有幫助詐
    欺犯行，辯稱：因積欠「志成」男子10萬元，「志成」在94
    年8月間就將伊所使用車輛開走，後來伊有還10萬元給「志
    成」，並將車開回，而伊所有該萬泰銀行城東分行存摺等物
    就放在車上，車子開回後，沒有注意存摺不見了，也沒有報
    遺失，帳戶可能是「志成」使用的，伊沒有詐騙他人云云。
三、經查：
  (一)被告所有上開萬泰銀行城東分行係被告於93年10月14日開戶
    ，而告訴人甲○○係新竹市皇家眼鏡行負責人，其於96年12
    月6日13時10分許，有接到自稱係其上游供應商清眼堂之蔡
    姓老闆男子所打來電話，向甲○○佯稱因不在國內，有一筆
    款項極需使用，所以商請先匯入一筆新台幣20萬元之款項過
    去云云，因甲○○確實尚有積欠清眼堂蔡姓老闆一筆120萬
    元之應付貨款，故陷於錯誤，遂依指示，於同日15時許即至
    新竹市合作金庫經國分行匯款20萬元至乙○○所有上開萬泰
    銀行城東分行帳戶內，匯款後旋即遭該不明成年男子提領一
    空等事實，為被告所不爭執，迭據告訴人甲○○於警詢時指
    證明確，並有萬泰銀行城東分行96年12月31日九六城東字第
    096007500352號函所檢附被告開戶資料暨該戶96年7月1日起
    至96年12月25日止之交易明細、財團法人金融聯合徵信中心
    通報案件紀錄資訊、合作金庫經國分行匯款單、新竹市警察
    局第二分局東門派出所受理詐騙帳戶通報警示簡便格式表及
    受理刑事案件報三聯單、內政部警政署反詐騙案件紀錄表等
    件在卷可憑。而依前開金融帳戶交易明細資料以觀，被害人
    甲○○匯入上開被告帳戶之款項20萬元，均於當日下午遭人
    以ATM提款卡操作方式提領迨盡，顯見上開被告帳戶確遭人
    利用供詐騙他人款項無誤，此部分事實堪以認定。
  (二)被告雖辯稱係因於94年8月間其債權人「志成」將伊所使用
    車輛開走，後來雖有將車取回，惟未注意原所放置在車上該
    之萬泰銀行城東分行存摺等物是否被取走，故未注意存摺不
    見，也沒有報遺失，帳戶可能是「志成」在使用，伊均不知
    情云云，並提出所開本票及「志成」所簽立收據一紙為憑。
    惟查：被告於警詢中先辯稱：係「志成」男子向伊借車，在
    94年10月間才發現帳戶存摺不見云云（見偵卷第9頁）；於
    偵查中復辯稱：是95年間「志成」向伊借車，．．．警察通
    知伊做本案筆錄時才知道存摺不見，因為有欠「志成」錢云
    云（見偵卷第62頁）；於本院審理時又改稱：是94年8月間
    「志成」硬把車開走，後來媽媽有幫我把錢還給他，「志成
    」車就還給我，我後來把車賣掉，沒有注意帳戶是否還在車
    上云云（見本院卷第11頁），是被告對於「志成」如何開車
    及帳戶所遺失過程前後所述均不一致，本院自難遽信。再被
    告雖於本院97年7月22日準備程序時當庭有提出其所簽發面
    額10萬元之本票一紙及署名為「陳志成」所簽有收到被告所
    支付10萬元欠款之收據一紙為證（均附於本院卷），惟被告
    於97年2月1日即因本案而為警約談，其於偵查中亦未提出任
    何證據以實其說，迄至本院97年7月22日庭訊時始提出上開
    本票及收據，則該本票及收據是否臨訟所製作，自屬合理懷
    疑，況本院依上開收據上所註記「陳志成」之身分證字號：
    「Ｚ000000000」查詢結果，該字號之資料不存在，經再以台
    灣身分證字號產生器驗證，該字號確定不存在，有卷附法務
    部戶役政連結作業系統查詢資料一份可考，足證並無被告所
    提收據上之「陳志成」其人存在，且被告亦未再提出任何證
    據供本院調查債權人「志成」男子是否確有其人，且依其所
    述上開情節，焉有可能遺失帳戶數年均不置理，所辯不合常
    情至明，其空稱是「志成」將其車輛開走，進而使用其帳戶
    一節，顯係臨訟卸責之詞，不足憑採。再依萬泰銀行城東分
    行所檢附上開被告帳戶交易明細所示，被害人甲○○於96年
    12 月6日15時18分匯款20萬元入帳後，即於同日15時27分、
    29 分、30分、31分、34分、35分、36分、37分，遭人以ATM
    提款卡操作方式悉數提領迨盡，正符合目前詐欺集團之施用
    詐術之標準作業模式，顯然被告帳戶不是不慎遺失，否則焉
    有可能存摺連同提款卡、密碼一併遺失，被告所辯未交帳戶
    予他人使用云云，顯不可採，其係故意交付他人使用，乃屬
    合理推認。再起訴書雖認定被告係於95年間因抵債將上開所
    有帳戶交付「志成」男子使用云云，惟本院並不採認被告所
    辯帳戶係在94或95年間被「志成」男子取走一節，且認定被
    告係故意將所有帳戶交付他人使用，理由已詳如前述；雖然
    因被告否認犯罪，本院對被告實際交付帳戶予他人之行為時
    間已難再查知確認，惟衡諸經驗法則，不法分子於取得人頭
    帳戶後，多迅即使用以免交付人反悔而橫生枝節，是本院參
    酌被害人之被騙及匯款時間為96年12月6日，故推認被告之
    行為時間應係在96年12月6日前之96年12月初某日間，附此
    說明。
  (三)按一般國人向金融機構開設帳戶，雖無任何法令限制，然事
    關存戶個人財產權益之保障，其與儲戶存摺、印章、金融卡
    相結合，專屬性、私密性更形提高，除非本人或與本人具密
    切之關係者，難認有何理由可自由使用私人之存摺、印鑑及
    金融卡，一般人亦均有應妥善保管前開物件，防止被他人冒
    用之認知，一旦有人刻意收集他人帳戶使用，依一般常識，
    極易判斷係隱身幕後之人基於使用別人之帳戶，躲避存提款
    不易遭人循線追查之考慮而為，自可產生與不法犯罪目的相
    關之合理懷疑。且日常生活常見不法之徒利用他人帳戶以掩
    人耳目進行之不法行為中，最常見者不外乎詐騙他人錢財，
    一般稍具知識之人，對此情形絕難諉以不知。如前所述，被
    告在意識清楚之狀態下，並非遺失上開帳戶之存摺、金融卡
    、密碼，而係交付他人使用，其擅將所申請開立之帳戶提供
    他人，對該帳戶之利用情形復未積極探查，其有容認其帳戶
    供他人作為詐欺犯罪時使用之未必故意，亦甚灼然。
  (四)再按刑法上之幫助犯，係對於犯罪與正犯有共同之認識，而
    以幫助之意思，對於正犯資以助力，而未參與實施犯罪之行
    為者而言，最高法院88年度台上字第1270號判決意旨可資參
    照。依前述被害人甲○○所述，其遭詐欺過程中，未曾直接
    與被告有何接觸或聯繫，復參酌詐欺犯罪中之收受詐得款項
    一舉，固屬詐欺犯行之重要環節，然收受詐欺款項之手法多
    端，倘由犯罪行為人親自出面收受被害人款項，固可認已屬
    詐欺犯罪構成要件之行為分擔，然如被害人係以轉帳匯款至
    犯罪行為人指定之銀行帳戶之間接方式支付款項者，客觀上
    實係由該銀行業者直接受取財物之交付，此與直接由被害人
    親手交付現款與犯罪行為人，尚屬有別。被告僅提供帳戶使
    被害人匯款之行為，充其量僅足認定係詐欺取財犯罪構成要
    件以外之幫助行為，尚難遽認與前述詐欺犯罪行為人本於共
    同犯罪之犯意聯絡，而有參與或分擔詐欺之犯行。況使用他
    人帳戶犯罪者，本欲利用他人帳戶以隱瞞自己身分而逃避檢
    警追緝，是被告雖可預知使用其帳戶者將利用其所交付之存
    摺、金融卡及密碼，供為詐欺不法犯行，然其主觀上有無將
    使用帳戶者所實施之詐欺犯行，視為己身犯行之共同犯意聯
    絡，實非無疑。是本案既查無證據足資證明被告有共同詐欺
    取財之犯意聯絡及行為分擔，自應認被告提供存摺、金融卡
    及密碼與不詳人士使用之犯行，僅止於幫助詐欺之犯意，而
    為詐欺構成要件以外之行為。
  (五)綜上所述，本件事證明確，被告幫助他人詐欺取財犯行，洵
    堪認定。
四、核被告所為係犯刑法第30條第1項、第339條第1項之幫助詐
    欺取財罪。又被告以幫助之意思，參與構成要件以外之行為
    ，為幫助犯，爰依刑法第30條第2項規定，依正犯之刑減輕
    之。又本院不採認被告所稱帳戶仍「志成」不明男子取走之
    辯解，及認定被告之行為時間係在96年12月6日前之96年12
    月初某日間，已如前述，此部分事實之認定雖與起訴書所載
    未完全相同，惟此僅係對被告行為時間及動機認定不同而已
    ，仍在起訴範圍內，自無礙於本院對被告有為本件被訴幫助
    詐欺犯行之認定，附此說明。爰審酌被告品行、提供帳戶供
    不法分子詐騙他人使用，助長詐騙財產犯罪之風氣，致本件
    被害人受騙而匯款，實為當今社會層出不窮之詐財事件所以
    發生之根源，造成社會互信受損，擾亂金融交易往來秩序，
    影響層面廣泛，且亦因被告提供個人帳戶，致使執法人員難
    以追查該詐騙集團之真實身分，所為實屬非是，且犯罪後否
    認犯行，態度非佳等一切情狀，量處如主文所示之刑，並諭
    知易科罰金之折算標準。
據上論斷，應依刑事訴訟法第299條第1項前段，刑法第339條第1
項、第30條、第41條第1項前段，刑法施行法第1條之一，判決如
主文。
本案經檢察官楊冀華到庭執行職務
中    華    民    國    97    年    8    月    25    日
                  刑事第七庭    審判長法官  孫惠琳
                                      法官  許泰誠
                                      法官  孫正華
以上正本證明與原本無異。
如不服本判決，應於判決送達後10日內，向本院提出上訴狀。
                                    書記官  張汝琪
中    華    民    國    97    年    8     月    25    日
附錄本案論罪科刑法條全文
中華民國刑法第339條
意圖為自己或第三人不法之所有，以詐術使人將本人或第三人之
物交付者，處5年以下有期徒刑、拘役或科或併科1千元以下罰金
。
以前項方法得財產上不法之利益或使第三人得之者，亦同。
前二項之未遂犯罰之。


司法院資訊處製作；財團法人民間司法改革基金會備份。
